臺灣高等法院臺中分院刑事裁定　　　民國九十三年度聲再字第一八六、一八七號
　　再審聲請人
　　即受判決人　游坤勝
　　　　　　　　甲○○
　　右一　再審
　　聲　請　人
　　選任辯護人　張奕群
右列再審聲請人等因背信案件，對於本院九十年度上訴字第一七八二號中華民國九十
三年六月三十日確定判決（臺灣彰化地方法院九十年度易字第八五號、臺灣彰化地方
法院八十九年度偵字第五四六三、五五二四、九四二四號、九十年度偵字第三五二號
），聲請再審，本院裁定如左：
    主　　　文
再審之聲請均駁回。
    理　　　由
一、聲請再審意旨：
　(一)再審聲請人（以下稱聲請人）游坤勝聲請再審意旨略稱：
　　1.查土地登記簿雖有登記原因欄、所有權人欄、及義務人欄，但此三欄之關係，
      並非即表示所有權人欄必然以登記原因欄之法律關係，與義務人欄之人成立同
      一法律關係之法律行為，易言之，如係發生民法第二百六十九條利他契約之情
      形，甲向乙購買土地指定登記權利人為丙，在登記謄本上顯示者為：登記原因
      買賣、登記義務人：乙、所有權人丙。此登記簿上記載登記原因為買賣，僅顯
      示乙登記予丙係基於買賣之法律關係，但並不一定此買賣之法律關係係發生在
      乙，丙之間，所有權利移轉出來之法律關係為買賣，登記原因即載明為買賣即
      無不實可言，土地登記簿上之登記格式並非當然可以解釋成義務人必與所有權
      人間發生登記原因記載之法律關係，此有附呈土地登記謄本可稽，原確定判決
      漏未審酌土地登記謄本格式所載，認聲請人將買得土地登記在游一郎、游旺泉
      、游林彩仙名下為犯有使公務員登載不實罪責顯有誤會，且漏未審酌土地登記
      謄本格式，自有刑事訴訟法第四百二十一條規定之情形，爰為受判決人之利益
      聲請再審。
　　2.本案於前確定判決審理中之民國（下同）九十年十二月四日，彰化縣員林鎮農
      會以九十員鎮農信字第九二六號函敘述聲請人貸款關聯戶積欠之借款金額共計
      為新台幣（下同）柒億參仟捌佰伍拾捌萬元之，扣除該函所載之清償金額壹億
      參仟伍佰參拾萬元，未償貸款金額僅為陸億參佰貳拾捌萬元。再依彰化縣員林
      鎮農會九十三年七月三十日九十三員鎮農信字第四一七號函所示貸款關聯戶未
      償本金亦僅為陸億餘元，但依原判決附圖二所載不良債權增加餘額共計為壹拾
      壹億參仟壹佰陸拾萬伍仟元，此有彰化縣員林鎮農會九十年十二月四日（九十
      ）員鎮農信字第九二六號及九十三年七月三十日（九三）員鎮農信字第四一七
      號所示函及原確定判決可稽，原確定判決認定之金額顯然有誤且顯未審酌員林
      鎮農會九十員鎮農信字第九二六號函所載，亦有足生影響於判決之重要證據漏
      未審酌，為此聲請准予再審。
　(二)再審聲請人（以下稱聲請人）甲○○聲請再審意旨略稱：
    1.本件確定判決聲請人甲○○有共同背信之罪行，係認定：座落彰化縣員林鎮○
      ○段第七三六、七三七、七六七、七六八、一０三一號應有部分六分之一（以
      下簡稱系爭土地）為甲○○所有（是甲○○之父游水土購入，登記在甲○○名
      下，抵押借款等均由游水土作主處理），自八十一年間即設定抵押權為擔保向
   員林鎮農會借款二千萬元，八十六年間即陸續繳息遲延，於八十七年八月十八
      日轉入催收：：信用不佳，仍與游坤勝共同舞弊，用相同之擔保品（即上揭所
      指之系爭土地）又於八十八年二月九日再行增加貸款額度一千四百萬元，並將
      增額貸得之款項，交與游坤勝統籌使用，因此認為甲○○於八十八年二月九日
      增加貸款額度時，對於被告游坤勝墊高農會不良債權（以甲○○本人為借款人
      ）取得資金以供運用，亦有犯意之連絡及行為之分擔，為背信之共犯。
　　2.原確定判決上開認定明顯錯誤－原確定判決未審酌系爭土地於八十八年二月九
      日增貸一千四百萬元時，已經由游水土出售予游坤勝，而且增貸是農會重新調
      查，認定系爭土地價值增加，扣除增值稅後，以百分之八十貸款三千四百萬元
      （原先已　貸二千萬元，增貸一千四百萬元）。因此甲○○只是受游坤勝之請
      求，在系爭土地過戶之前，先出名作借款人增貸款項。甲○○擔任借款人，無
      非認為土地已售予游坤勝且游坤勝為員林鎮農會之總幹事，經營事業也相當龐
      大，當然有能力清償本件債務，不知游坤勝亦用其他「人頭」以其他土地借款
      ，致周轉不靈之情事，且增貸亦需經農會徵信，決定是否准貸，所以甲○○並
      無為他人不法利益或損害員林鎮農會之意思，伊與游坤勝間並無犯意之連絡及
      行為之分擔，詳述如後。
　　(1)系爭土地於八十八年二月一日由甲○○之父游水土將之出售予游坤勝，於同年
      四月二十六日移轉登記予游坤勝指定之登記名義人張良振等事實，此有土地登
      記謄本記載（原因發生日期欄）及游坤勝、張良振於本案中之供述可證。因此
      於該出售日（二月一日）之後，由農會重新評估系爭土地價值增至五千餘萬元
      ，於二月八日先辦理抵押權價值變更（由二千萬元增加至三千四百萬元），然
      後增加借貸一千四百萬元。
　　(2)系爭土地是由員林鎮農會職員林豐振、鐘政男（於本案中均論以共同背信，分
      論一年八月及二年，均緩刑五年）於二月四日重新評估土地價值有五千餘萬元
      （見員林鎮農會不動產調查表）。經扣除土地增稅後，以百分之八十貸款。因
      此如果土地價值已達五千餘萬元，則本件貸款即無超貸之背信可言。反之，如
      果是超估土地價值，則背信之責任是該農會辦理徵信調查之林豐振及鐘政男，
      並非申請人甲○○。
　　(3)系爭土地是在八十八年二月一日即出售予游坤勝，因此之後發生之增加抵押權
      價值，增加貸款等等均是甲○○受游坤勝之託，出名作借款人而已。原審判決
      亦認定：「被告甲○○為其（游坤勝）貸款之人頭」（判決書第六十一頁第十
      三行）。於原審判決中同樣被認定為人頭的同案被告游天賜、張良振、游豐銘
      、游旺泉，黃德勝、游一郎等「同意充當借款人頭之際，主觀上當係確信充任
      農會總幹事之被告游坤勝有清償之能力與意願，並無為他人不法利益或損害員
      林鎮農會之意圖。」（判決書第七四頁第六行）被告游林彩仙、游鎵源、謝易
      秀、游安志、游金墩、游恆昌、游胡素貞、游文則、余武錫等「對於充當借款
      之人頭並非不知，惟此尚不足以認定渠等有何背信」（原審判決書第八十六頁
      第七行），均不成立背信罪行。
      同樣是經原審認定充作游坤勝之借款人頭，如上述所示之同案被告游天錫等十
      五名均認為不成立背信，獨獨被告甲○○一人論處背信罪行。原審判決顯然是
      對於：
　　　系爭土地於增貸前，已經出售予游坤勝之證據（土地謄本）。所以聲請人增
        加貸款均是土地買受人游坤勝之要求；並不是原審認定之甲○○故意與游坤
        勝勾結，增貸並將款項交予游坤勝運用。
      增貸之基礎，是由於貸款機關（員林鎮農會）之職員重新調查土地價值已提
        高（「員林鎮農會不動產調查表」）因此才增加貸款。被告甲○○僅是借款
        之名義人，聲請之後，准不准增加借款，權限在農會人員，並非甲○○可以
        改變或予以助力。原審未審酌上開二證據，如予以審酌，即可以看出被告並
        無與游坤勝勾串共犯背信之罪行，因之符合刑事訴訟法第四百二十一條之再
        審理由。
    3.系爭土地早於七十九年即由游水土購入，並登記在甲○○名下，並即以系爭土
      地設定抵押權向農會貸款，前後近十年，貸款總額至二千萬元，嗣八十八年間
      ，系爭土地共有人之一甲○○欲購買甲○○名下的系爭土地，聲請人當無拒絕
      之理。土地買賣議妥後，在登記過戶手續完成前，買受人游坤勝要求聲請人出
      名向員林鎮農會申請增貸，農會人員徵信後認定土地價值提高，依農會內部規
      定准許增貸一千四百萬元，款項當然由買受人游坤勝取走，出售之後貸款利息
      均由游坤勝負責繳納，後來土地移轉登記予游坤勝指定之張良振名下，並將抵
      押義務人、債務人變更為張良振。
      聲請人甲○○對於買賣後發生之事實－增加貸款、徵信土地價值、准許貸款等
      等，均無決定之權，亦未提供任何助力，原審認識為共同背信，當有誤會。
　　4.原確定判決認定「被告甲○○堅稱原確定判決附表編號十一之借款是其本身所
      借，利息亦由游水土帳戶繳納，而非提供人頭由被告游坤勝借款使用，此為被
      告甲○○與被告游天賜等人不同之處」亦有誤會。系爭土地在七十九年即由游
      水土買入，在八十八年二月一日出售予游坤勝之前，即由甲○○（游水土）提
      供系爭土地借款（最後為二千萬元），供親家蕭深泳或游水土自己使用，並由
      游水土帳戶內按期扣繳利息近十年，共計利息一千二百多萬元（詳如聲請人原
      審提出之答辯狀所附帳卡。聲請人在原審提出此事實，係因第一審判決誤認系
      爭土地在七十九年間即由游坤勝購買而登記在甲○○名下，見原審判決書四九
      頁第七行以下）。聲請人在八十八年二月一日出售予游坤勝後，即由游坤勝負
      責繳納利息。所以原審上開認定有所誤會，並因此而認定聲請人與其他人頭戶
      游天賜等不同，而有共同背信犯行，實屬誤會，應予說明。
    5.系爭土地出售予游坤勝，由代書楊秀霞（住彰化縣員林鎮○○里○○街九十號
      ）書立土地買賣契約。買受人游坤勝表示：其持有之契約，經本案檢調多次搜
      索、扣押後，應扣押於本案書證之內等語。為明瞭案情，請調卷證資料，或傳
      訊代書楊秀霞到庭作證。本案原確定判決認定事實有錯誤，依刑事訴訟法第四
      百二十一條規定，請准予再審。
二、按不得上訴於第三審法院之案件，其經第二審確定之有罪判決，如就足生影響於
    判決之重要證據漏未審酌者，得為受判決人之利益，聲請再審，刑事訴訟法第四
    百二十一條固定有明文；惟依該法條聲請再審，除以重要證據漏未審酌外，尚須
    該證據如經審酌，確實很明確，足以動搖原確定判決為條件，如該漏未審酌之證
    據不足影響原確定判決，即不能據以開始再審。本院查本院九十年度上訴字第一
    七八二號背信等案件確定判決，對於聲請人游坤勝、甲○○等二人認定背信犯罪
    事實，已詳述證據足資證明，並對於聲請人等否認犯罪事實之辯解，不足採信，
    亦有敘述，並無確實很明確之重要證據漏未審酌足以動搖原確定判決之情事。聲
    請人游坤勝提出彰化縣員林鎮○○段一０三一號土地登記簿謄本及彰化縣員林鎮
    農會九十三年十二月四日（九十）員鎮農會信字第九二六號函各一件，及聲請人
    甲○○提出彰化縣員林鎮○○段七三六、七三七、七六七、七六八、一０三一號
    等土地登記簿謄本及員林鎮農會不動產調查表影本各一份，縱再經審酌，並非確
    實很明確之重要證據，足以動搖原確定判決。聲請人甲○○聲請傳訊代書楊秀霞
    到庭作證，以證明前開系爭土地書立土地買賣契約乙節，查該土地買賣契約，既
    經訂立書面扣案可查，原確定判決，縱未依職權傳喚證人楊秀霞到庭作證，亦非
    漏未審酌之證據。從而本件聲請人游坤勝、甲○○等二人之聲請再審，經核均為
    無理由，均應予駁回。
三、據上論斷，應依刑事訴訟法第四百三十四條第一項，裁定如主文。
中      華      民      國      九十三   年     　八      月    十七    日
                                    臺灣高等法院臺中分院刑事第一庭
                                          審判長法  官　陳　紀　綱
                                                法　官　黃　日　隆
                                                法  官　方　艤  駐
右正本證明與原本無異。
不得抗告。
                                                書記官  江　玉　萍
中      華      民      國      九十三   年     　八      月    十八    日
                                                                        Ｉ
